【裁判字號】    98,訴,952
【裁判日期】    981211
【裁判案由】    返還不當得利
【裁判全文】
臺灣臺北地方法院民事判決               98年度訴字第952號
原      告  甲○○
            戊○○
            丁○○
共      同
訴訟代理人  黃景安律師
被      告  辛○○
訴訟代理人  李岳明律師
被      告  己○○
            庚○○
上列當事人間請求返還不當得利事件，本院於民國98年11月20日
言詞辯論終結，判決如下：
    主      文
原告之訴及假執行之聲請均駁回。
訴訟費用由原告負擔。
    事實及理由
一、按訴狀送達後，原告固不得追加他訴，但請求之基礎事實同
    一者，不在此限，此觀民事訴訟法第255 條第1 項但書第2
    款規定甚明。本件原告起訴原聲明請求：(1)被告應共同給付
    原告新臺幣（下同）48萬9123元及自起訴狀繕本送達翌日即
    97年11月14日起至清償日止，按年息5%計算之利息；(2)被告
    應自97年10月24日起至臺北市○○街157 號2 樓房屋及其坐
    落基地應有部分（下稱系爭房地）變賣之日止，按年共同給
    付原告20萬5034元。嗣於起訴狀繕本送達被告後之98年8 月
    18日，變更上開聲明為：(1)被告應共同給付原告新臺幣（下
    同）48萬9123元及自97年10月24日起至清償日止，按年息5%
    計算之利息；(2)被告應自97年10月24日起至系爭房地變賣之
    日止，按年共同給付原告每人各3 萬4222元。並追加備位聲
    明：(1)被告庚○○應給付原告48萬9123元（其中42萬6582元
    由被告辛○○共同給付），及自97年10月24日起至清償日止
    按年息5%計算之利息；(2)被告庚○○、辛○○應自97年10月
    24日起至系爭房地變賣之日止，按年共同給付原告每人各3
    萬4222元。經核原告上開變更及追加，與原訴均本於系爭房
    地為兩造公同共有，被告自84年7 月間起獨占系爭房地排除
    原告用益權，獲有相當於租金之不當得利，應依法返還原告
    之同一基礎事實。依首揭規定，原告上開追加、變更即屬合
    法，應予准許。又被告庚○○未於言詞辯論期日到場，核無
    民事訴訟法第386 條各款所列情形，爰依原告之聲請，由其
    一造辯論而為判決。
二、原告主張系爭房地為兩造於78年10月22日繼承取得公同共有
    ，原供兩造住居使用，詎被告於84年7 月間擅自更換門鎖，
    將原告驅趕出門致無法進入使用。兩造就系爭房地本應依每
    人1/6 之應繼分行使用益權，被告獨占使用，顯逾其權利範
    圍，就越權部分係無法律上原因享有相當於租金之使用利益
    ，致原告遭受無法用益之損害，自應依民法不當得利規定，
    返還使用利益之價額於原告。以系爭房地之房屋現值及土地
    申報地價計算，本件起訴前5 年即92年10月24日起至97年10
    月23日止，被告應返還原告全體之不當得利價額，合計48萬
    9123元，此後每年應返還原告之價額為每人3 萬4222元。又
    系爭房地業經另訴判決准予變價分割確定。爰依民法第179
    條規定提起本訴，以先位聲明請求判命被告共同給付原告48
    萬9123元，及自97年10月24日起至清償日止按年息5%計算之
    利息；另自97年10月24日起至系爭房地變賣之日止，按年共
    同給付原告每人3 萬4222元。惟若認己○○、辛○○辯稱渠
    等婚後即未占用系爭房地為可採，上開不當得利價額亦僅須
    扣除辛○○94年4 月6 日至96年1 月31日期間之6 萬2541元
    。扣除後被告辛○○就上開不當得利價額其中42萬6582元部
    分，仍應與被告庚○○負共同給付責任。爰以備位聲明請求
    判命被告庚○○給付原告48萬9123元（其中42萬6582元部分
    由被告辛○○共同給付），及自97年10月24日起至清償日止
    按年息5%計算之利息；並命被告庚○○、辛○○自97年10月
    24日起至系爭房地變賣之日止，按年共同給付原告每人3 萬
    4222元等情。
二、被告則辯稱辛○○、己○○、庚○○分別自80年11月29日、
    84年7 月間、89年9 月3 日結婚後，即遷出系爭房地。庚○○婚後往來居住婆家與系爭房地，及辛○○於97年12月底暫
    時返還系爭房地居住，均係為照顧身體不適之祖母，並無原
    告所指超越權利範圍用益系爭房地等情事，亦無更換門鎖將
    原告驅趕出門之事實。原告請求被告返還不當得利，為無理
    由等語。並聲明請求駁回原告之訴。
三、按主張不當得利請求權存在之當事人，對於不當得利請求權
    之成立要件，應負舉證之責任。又公同共有人係基於公同關
    係共享一物之所有權，各共有人之權利及於共有物全部，與
    一般所有權並無不同，權能亦無差異。公同共有人若同住使
    用公同共有之房地，可認係基於公同關係共享該房地之所有
    權。即部分公同共有人嗣後離去，由其餘公同共有人繼續使
    用共有房地之場合，只要繼續使用人先後以同一狀態繼續使
    用房地，未排除離去人行使用益權，均仍屬本於公同關係而
    為用益，即無不當得利可言。倘離去人以其房地用益之權利
    遭繼續使用人排拒，致受有損害，而依不當得利規定請求繼
    續使用人返還使用房地之利益價額，依首揭說明，即應就繼
    續使用人有排拒其行使用益權，或有擴大原來使用範圍之事
    實，先盡舉證之責任。經查，系爭房地於兩造取得公同共有
    後，係供兩造同住使用，迄83、84年間，原告始離去系爭房
    地等事實，為兩造所不爭。茲原告主張其遭被告換鎖驅趕出
    門，致無法使用系爭房地，受有損害，被告有逾越應繼分比
    例使用系爭房地情事，應依不當得利規定將相當於租金之不
    當得利價額返還原告等情，即應依首揭說明，就被告有換鎖
    驅趕原告，排除原告使用系爭房地之事實，先盡舉證之責任
    。
四、原告雖以系爭房地所屬社區管理員丙○○○乙○○○證詞，
    證明被告於84年7 月間換鎖驅趕原告遷出後，以排他性方式
    繼續住用系爭房地之待證事實。惟證人乙○○○稱伊至92年
    始擔任系爭房地之管理員，不知原告曾經住用系爭房地等語
    。顯見其證言無法證明原告離去系爭房地是否出於自主意思
    或遭被告驅趕所致，亦無從證明被告自原告離去系爭房地後
    ，有無擴大原來使用房地之方式或範圍。至於證人丙○○○
    證稱其自75年5 月1 日起擔任系爭房地管理員至88年9 月23
    日，曾見兩造同住系爭房地，約82、83年左右原告甲○○被
    逼遷出，84年7 月間某日原告甲○○子女放學回家無法啟門
    進入系爭房地，迄甲○○返家找警察協助始得進入等情。惟
    其同時證稱不清楚原告甲○○遷出系爭房地之原因，亦不知
    甲○○子女為何放學無法啟門進入系爭房地等語。足見以其
    證詞僅能證明原告甲○○有自系爭房地遷出，及甲○○子女
    曾經一次放學無法啟門進入系爭房地等客觀事實，尚無法證
    明被告有無排除甲○○使用收益系爭房地，或擴大原來使用
    系爭房地範圍之情事。此外原告並未舉其他證據證明被告確
    有獨占系爭房地，排除原告用益權行使之越權占用事實。則
    依前揭說明，原告遽謂被告於原告遷出後繼續使用系爭房地
    係逾越權利範圍獲有相當於租金之不當得利云云，即屬無據
    。
五、從而，原告本於不當得利法律關係，求為如其先位或備位聲
    明所示之判決，均無理由，應予駁回。
六、兩造其餘攻擊防禦方法及舉證，經審酌認於前開判決結果無
    影響，爰不贅述。
七、依民事訴訟法第385 條第1 項前段、第78條，判決如主文。
中    華    民    國    98    年    12    月    11    日
                      民事第三庭  法  官  黃明發
以上正本係照原本作成
如對本判決上訴，須於判決送達後20日內向本院提出上訴狀
中    華    民    國    98    年    12    月    11    日
                                  書記官  陳怡如

司法院資訊處製作；財團法人民間司法改革基金會備份。
